【裁判字號】    84,重訴,53
【裁判日期】    990629
【裁判案由】    侵權行為損害賠償
【裁判全文】
臺灣高等法院民事判決                  84年度重訴字第53號
原      告  唐榮鐵工廠股份有限公司
法定代理人  壬○○
訴訟代理人  顧立雄律師
            范瑞華律師
            蕭憲文律師
被      告  東弘營造有限公司
法定代理人  庚○○
被      告  丁○○
共      同
訴訟代理人  吳賢明律師
            黃淑芬律師
被      告  辛○○
訴訟代理人  陳峰富律師
複代理人    蔡宜蓁律師
            陳麗真律師
            蘇文生律師
            劉仁閔律師
被      告  癸○○
訴訟代理人  黃璿瑛律師
被      告  鴻慶環境工程技術顧問有限公司
法定代理人  丙○○
被      告  戊○○
訴訟代理人  陳錦隆律師
被      告  己○○    原住高雄.
被      告  美國科程環保諮詢公司（Parsons Engineering
             -Science.
法定代理人  乙○○○○ ○○○.
訴訟代理人  陳彥希律師
複  代理人  王韋傑律師
訴訟代理人  蔡中曾律師
被      告  甲○○○○ ○○○.
上列當事人間請求侵權行為損害賠償事件，原告於刑事訴訟程序
附帶提起民事訴訟，經本院刑事庭移送前來，本院於中華民國九
十九年六月十五日言詞辯論終結，判決如下：
    主  文
原告之訴及假執行之聲請均駁回。
訴訟費用由原告負擔。
    事  實
甲、原告方面：
壹、聲明：
一被告丁○○、辛○○、蔡宏元、SIMON PIELKENROOD、戊○○
  、己○○應連帶給付原告新臺幣二十九億九千三百九十九萬五
  千八百四十三元及美金九百三十七萬一千零六十八元暨如附表
  所示之利息。
二被告東弘營造有限公司（下稱東弘公司）應與丁○○就第一項
  之給付連帶負責。
三被告鴻慶環境工程技術顧問有限公司（下稱鴻慶公司）應與蔡
  宏元就第一項之給付連帶負責。
四被告美商科程環保諮詢公司（Parsons Engineering-Science
  Inc. 下稱科程公司）應與己○○就第一項之給付連帶負責。
五前四項請求，於其中一名被告清償時，其他被告於清償範圍內
  免除給付義務。
六願供擔保請准宣告假執行。
貳、陳述：
一被告戊○○係中國石油股份有限公司（下稱中油公司）高雄煉
  油廠緊急污染工程推動小組（下稱急污小組）召集人；被告己
  ○○係科程公司在台負責人；被告丁○○係東弘公司董事長兼
  訴外人東立工程股份有限公司（下稱東立公司）董事；被告辛
  ○○係訴外人晉緯股份有限公司（下稱晉緯公司）副總經理；
  被告蔡宏元（後改名為癸○○）係鴻慶公司總工程師；SIMON
  PIELKENROOD（下稱SIMON）係訴外人荷蘭商INDUSTRAIL
  PROJECTS BV（下稱IPG公司）台灣地區負責人；中油公司為高
  雄煉油廠總廠廢水處理系統現代化工程（下稱UEP工程），於
  七十八年四月間委託科程公司擔任該工程顧問，協助急污小組
  從事UEP 工程邀標書之撰寫、底價估算、規格標（技術標）審
  查及工程監理等業務。訴外人嚴雋泰原為伊總經理，與丁○○
  、蔡宏元、SIMON、辛○○等人明知伊及國內下游廠商等不具
  有獨立承作UEP工程之專業技術與經驗，竟為獲取鉅額不法利
  益，先由戊○○報請審計部同意於七十九年九月十八日寄出第
  四次招標之邀標書，定於同年十一月二十六日為投標日，己○
  ○於邀標書中就各工場油水分離池改善工程所有API/CPI設備
  皆加註需用IPG公司設備或經證明同類之同級品，由戊○○報
  請中油公司審核通過，丁○○則向曾對中油公司表示無意投標
  之美國BRON & ROOT INTERNATIONAL INC.（下稱BRI公司）借
  牌投標，嚴雋泰未經詳細評估或規劃，即倉促與BRI公司簽訂
  投標協議，約定由伊支付BRI公司借牌及勞務費用共計二億九
  千七百十二萬三千七百五十元，另提供一億五千萬元押標金及
  得標金額百分之五十之履約保證金，並負責BRI公司就UEP 工
  程中所發生違約之全部損害賠償責任。丁○○嗣指示癸○○、
  辛○○及SIMON在國內負責投標技術建議書之製作，其中SIMON
  負責基本設計、辛○○負責細部設計及對外英文書信之撰寫、
  癸○○負責與急污小組人員連繫，辛○○、癸○○及SIMON先
  傳真至荷蘭予無意投標之訴外人PROTECH公司，由該公司傳真
  至中油公司請求將投標日期延後，戊○○將之呈請中油公司副
  總經理陳國勇核准將投標日延後，以便癸○○等人有時間製作
  粗略之技術建議書，並使丁○○、嚴雋泰順利借得BRI 公司名
  義獨家參加投標。嗣伊確藉由BRI公司完成投標並以四十五億
  二千萬元得標。伊基於前述借牌投標協議，扣除BRI公司之所
  謂借牌及勞務費用後，餘額四十二億二千二百八十七萬六千二
  百五十元應屬伊之轉包價，但被告等人仍與訴外人嚴雋泰合謀
  從中獲利，且嗣後因BRI公司違約，伊所墊付之款項均無從歸
  墊，造成伊受有重大損失，故被告等人合謀借牌投標之行為，
  確已不法侵害伊之權利，造成伊至少受有(一)借牌費用及勞務費
  用二億九千七百十二萬三千七百五十元；(二)遭中油公司沒收之
  履約保證金二十一億八千九百三十萬五千八百三十一元；(三)遭
  中油公司逾期罰款一億七千三百四十一萬四千二百三十一元及
  美金三百十一萬六千零十元；(四)BRI公司保留應給付伊工程款
  及伊支付BRI公司現金流量款計三億三千四百十五萬二千零三
  十一元及美金六百二十五萬五千零五十八元，以上合計二十九
  億九千三百九十九萬五千八百四十三元及美金九百三十七萬一
  千零六十八元之損害，伊自得請求被告等連帶賠償。
二若非先有被告戊○○為簽報提請審計部同意進行第四次招標，
  且嗣再配合以荷蘭PROTECH 公司傳真報請准予將投標日期延後
  ，丁○○、辛○○、蔡宏元、SIMON 等人借牌投標之行為實無
  法完成。故戊○○之行為縱不構成刑事犯罪，但其確有配合並
  協助丁○○、辛○○、蔡宏元、SIMON 等人之借牌投標行為，
  應與其他被告成立共同侵權行為。
三最高法院八十八年度台上字第四０八九號刑事判決及臺灣臺北
  地方法院八十二年度訴字第一七五五號刑事判決可知，己○○
  確已參與丁○○、辛○○、蔡宏元、SIMON等人之侵權行為，
  共同造成伊受有損害，自應依民法第一八四條第一項及第一八
  五條等規定，對伊負連帶損害賠償責任。
四台灣高等法院八十四年度上更一字第五五四號刑事判決已認定
  丁○○、辛○○、蔡宏元、戊○○、己○○及SIMON就UEP工程
  確有不法犯罪行為，且因渠等犯罪而致財產上受有損害者為伊
  公司，此判決雖經最高法院予以撤銷，然最高法院並未否定刑
  事被告等之犯罪事實，是渠等與其僱用人東弘公司、鴻慶公司
  、科程公司，自應對伊負連帶賠償責任。
參、證據：提出唐榮鐵工廠股份有限公司第十一屆第五次常務董
    事會議紀錄、設立登記表、最高法院九十五年台上字第一八
    一一號判決、臺灣高等法院八十四年度重上更一字第一七０
    號判決、最高法院九十一年度台上字第一二四號判決、最高
    法院九十六年度台上字第二三四八號判決、臺灣高等法院八
    十八年度上更(二)字第四六五號刑事判決（戊○○部分）、最
    高法院九十五年度台上字第四一○七號判決、利息計算方式
    表乙份、公司基本資料影本、最高法院八十六年度台上字第
    二九八六號判決、最高法院八十八年度台上字第四○八九號
    判決、臺灣臺北地方法院八十二年度訴字第一七五五號判決
    、最高法院九十六年度台上字第二○三二號判決等為證。
乙、被告方面：
壹、東弘公司、丁○○方面：
一聲明：
(一)原告之訴及假執行之聲請均駁回。
(二)如受不利判決，願以現金或等值有價證券為擔保，請准宣告免
  為假執行。
二陳述：
(一)系爭技術建議書既經BRI 公司事先審核，再持以投標，足認本
  件並非借牌投標，原告支付BRI 公司二億九千七百十二萬三千
  七百五十元乃勞務報酬、工程風險及利潤總和，非不法利益。
(二)系爭技術建議書確屬可接受標，亦無法預知工程必生延宕，事
  後工程延宕尚難認與投標建議書有必要關連。系爭工程之延誤
  ，純係施工客觀環境（地下不明管線）或有其他原因，及得標
  廠商履約（或設計延遲）之問題，原告並未舉證中油公司因
  BRI公司施工延宕而終止合約，與伊有何關係，因此中油公司
  沒收之逾期罰金、保證金利息，顯難歸責於伊。
(三)丁○○於系爭案件當時雖為東弘公司董事長，然丁○○僅單純
  仲介BRI公司與IPG公司及原告商談合作投標事宜，其等是否合
  作及能否投標，及至投標後工程能否順利完工，丁○○均無任
  何影響力，如何能與其他被告有共同舞弊行為。且原告並未舉
  證丁○○係以東弘公司董事長身份執行職務，東弘公司自無需
  與丁○○負民法第二十八條之連帶賠償責任。
三證據：提出最高法院八十四年度台上字第三二○三號刑事判決
  為證。
貳、辛○○方面：
一聲明：原告之訴及假執行之聲請均駁回。
二陳述：
(一)晉緯公司依照與IPG公司之合約，就其負責工程報價予IPG公司
  ，再由IPG 公司統籌彙報。易言之，晉緯公司無法干涉或決策
  系爭工程，至於IPG 公司如何簽訂「雙方協議」、「三方協議
  」、或「技術服務契約」、實與伊及晉緯公司無關。況且審標
  過程，伊及晉緯公司亦無介入而有所影響，伊無任何不法行為
  。
(二)刑事案件之共同被告嚴雋泰為原告總經理，其於UEP 工程所為
  者，全係執行公司業務，故依公司法第八條第二項，其為公司
  負責人並為執行機關，故其如有不法行為視為公司之不法行為
  。因而共同行為人間如能互為主張不法之損害賠償，無異嚴重
  破壞法律所賦予權利保障之社會功能性及侵害社會倫理性而與
  公序良俗、誠信原則之法律概念互為抵觸。故不得認原告之請
  求權存在。
(三)按為行使基於侵權行為之損害賠償請求權，有主張自己不法之
  情事時，應適用民法第一百八十條第四款前段之規定，認為不
  得請求賠償；又其為此不法之目的所支出之金錢，應適用民法
  第一百八十四條第四款前段規定，不得請求賠償。故原告所主
  張之損害賠償係於刑事案件附帶民事訴訟請求賠償，而該刑事
  案件共同被告嚴雋泰及原告參與中油廢水處理工程時之總經理
  ，其所為全然代表原告；且依據該刑事判決之認定，原告之總
  經理為全案之主導人物，故原告屢以刑事案件有所主張，已符
  合前開最高法院判例意旨，而不得請求賠償。
(四)原告所請求之損害賠償金額之計算，乃因原告與BRI 公司間之
  合約約定所為之支出，原告不得本於侵權行為、不當得利等法
  律關係請求。
三證據：提出臺灣高等去院八十八年度上更二字第四六五號刑事
  判決、同院九十三年度重訴字第三四號裁定、最高法院九十三
  年度台抗字第六五六號裁定為證。
參、癸○○方面：
一聲明：原告之訴及假執行之聲請均駁回。
二陳述：
(一)伊僅參與投標技術書之製作及工程預算之編列，而該投標技術
  建議書經中油審標核可後，由原告取得UEP 工程之承攬，伊並
  未參與得標後工程細部設計工作及工程之施工，與原告並無任
  何接觸機會，怎有可能與其他被告共同加損害於原告？
(二)原告與BRI公司簽約是由原告自行內部評估後由原告總經理嚴
  雋泰負責與BRI公司簽施工轉包合約，自不得因事後施工遲誤
  遭受損失，即要求被告等賠償，原告請求顯無理由。
三證據：未提出任何證據。
肆、戊○○方面：
戊○○未於言詞辯論期日到場，據其於準備程序期日到場及書狀
陳稱：
一聲明：原告之訴及假執行之聲請均駁回。
二陳述：
原告並未舉證證明伊辦理上開公共工程事務有故意或過失，不得
請求伊與其他被告負連帶賠償責任。
三證據：未提出任何證據。
伍、科程公司方面：
一聲明：
(一)原告之訴及假執行之聲請均駁回。
(二)如受不利判決，願供擔保請准宣告免為假執行。
二陳述：
(一)伊雖與己○○間存有僱傭關係，惟己○○並無任何不法侵害原
  告權利之行為，或縱有不法行為，亦非屬授與執行職務之範圍
  ，故伊無須對原告負損害賠償責任。
(二)UEP工程邀標書中加註「IPG公司設備或經證明同類之同等級品
  」僅為一般工程列示品質之通例，非屬強制性條款，此等註記
  並未構成對原告之不法侵權行為。
三證據：提出臺灣高等法院八十四年度重訴字第二五號判決、同
  院九十六年度重訴更(一)字第八號判決等為證。
陸、鴻慶公司、己○○、SIMON 方面：
鴻慶公司、己○○、SIMON 均未於準備程序及言詞辯論期日到場
，亦未提出任何書狀為聲明或陳述。
    理  由
甲、程序方面
戊○○、鴻慶公司、己○○、SIMON 均未於言詞辯論期日到場，
核無民事訴訟法第三百八十六條各款所列情事，爰准原告之聲請
，由其一造辯論而為判決。
乙、得心證之理由
一本件原告主張：丁○○、辛○○、癸○○、SIMON、戊○○及
  己○○等人為取得中油公司之UEP工程之不法利益，明知伊不
  具獨立承作UEP工程之專業技術或經驗，仍與伊之原總經理嚴
  雋泰合謀，由嚴雋泰以伊名義與BRI公司簽訂投標協議，約定
  由伊支付BRI公司借牌及勞務費用共計二億九千七百十二萬萬
  三千七百五十元，另提供一億五千萬元押標金及得標金額百分
  之五十之履約保證金，並負責BRI公司UEP工程中所發生違約之
  全部損害賠償責任。八十年二月十一日，BRI公司以四十五億
  元得標。八十年四月十日，嚴雋泰復基於前述投標協議，代表
  伊公司與BRI公司簽訂正式轉包契約，使BRI獲得借牌費用等利
  益。未料嗣後因BRI公司違約，造成伊所墊付之款項均無法歸
  墊，至少受有二十九億九千三百九十九萬五千八百四十三元及
  美金九百三十七萬一千零六十八元之損害。丁○○、辛○○、
  癸○○、SIMON、戊○○、己○○等人合謀借牌投標之行為，
  不法侵害伊之權利，應連帶賠償伊所受損害。丁○○為東弘公
  司董事長，東弘公司應依民法第二十八條規定，與丁○○負連
  帶賠償責任；癸○○為鴻慶公司受僱人、己○○為科程公司受
  僱人，鴻慶公司應與癸○○、科程公司應與己○○連帶賠償等
  情，爰依侵權行為損害賠償之規定，求為判命如聲明所述之判
  決。
二東弘公司、丁○○則以：丁○○並無原告所指述之侵權行為，
  且原告並未舉證丁○○係以東弘公司董事長身份執行職務，東
  東弘公司自無需與丁○○負民法第二十八條之連帶賠償責任；
  辛○○則以：借牌之事完全與伊無關，伊無任何不法行為。又
  刑事案件之共同被告嚴雋泰為原告公司總經理，其於系爭UEP
  工程所為者，全係執行公司業務，依公司法第八條第二項為公
  司負責人，其如有不法行為即視為公司之不法行為，故應適用
  民法第一百八十條第四款前段之規定，認為原告不得請求賠償
  ；癸○○則以：伊並無與其他被告共同不法損害原告之行為，
  原告基於自身商業考量與BRI公司簽訂系爭UEP工程之轉包合約
  ，自不得因事後無法順利施工遭受損失，即要求伊負責；戊○
  ○則以：伊並無原告所主張之侵權行為，原告應舉證伊辦理系
  爭UEP工程具有故意過失，始得請求伊與其他被告連帶賠償；
  科程公司則以：伊之受僱人己○○未有任何侵權行為，原告請
  求伊與己○○共同負連帶損害賠償責任即屬無據等語，資為抗
  辯。
三查戊○○係中油公司急污小組召集人，己○○係科程公司在台
  負責人，丁○○係東弘公司董事長，辛○○係訴外人晉緯公司
  副總經理，癸○○係鴻慶公司總工程師，SIMON係IPG公司台灣
  地區負責人。中油公司欲進行之UEP 工程，為高科技之環保工
  程，因欠缺此類專業人才，遴選科程公司以「獨立承攬人」地
  位，為UEP 工程案顧問，與中油公司簽訂『高雄煉油總廠廢水
  處理現代化工程顧問工作』合約，負責技術建議書之審標及編
  製預算，即協助中油公司急污小組從事該工程招標邀標書撰寫
  、底價估算、規格標（技術標）審查及工程監理等業務，依計
  畫該工程採取招開國際標、統包方式，招標按、資格標（審
  查投標商資格）、、規格標（投標商須提出技術建議書）、
  、價格標（比價或議價）程序進行，而全世界僅十家通過資
  格標，中油公司為鼓勵技術轉移，提升國內環保科技水平，在
  邀標書中規定，承包商必須與國內環境工程工業同業公會甲級
  會員合作，為確保得標後雙方權益與合作順利，彼等於開標前
  即必須議妥各項合作事宜（即所謂標前協議）。其間歷經三次
  招標均因故流標，中油公司急污小組乃報中油公司轉請審計部
  同意，於七十九年九月十八日寄出第四次招標之邀標書，訂於
  同年十一月二十六日為投標日，決定屆時若僅有二家投標商時
  准以比價方式決標，若僅有一家投標商時，則以議價方式決標
  ，並仍以開國際標、統包方式進行。嚴雋泰為原告公司當時總
  經理，於七十九年十二月十日與BRI 公司簽定標前協議，約定
  原告於BRI公司得標後，轉包其土木工程，為BRI公司之下包，
  原告願給付BRI公司各項費用共二億九千七百十二萬三千七百
  五十元，另提供一億五千元押標金及得標金50%之履約保證金
  ，並負責BRI公司在UEP 工程中所發生違約之全部賠償責任，
  BRI 公司則負下列義務：(一)負擔技術建議書及投標文件之準備
  及費用；(二)參加UEP 工程之投標及開標之有關手續及費用均由
  BRI 公司負擔；(三)如能得標，全部工程交由原告公司辦理；(四)
  提供五位高級經理人員協助原告公司辦理該工程最高統合管理
  及營運工作；(五)如因BRI 公司之疏失，引發工程瑕疵之風險由
  BRI公司負責，原告已將系爭協議報請董事會追認通過，同時
  報請台灣省政府核備，嗣系爭UEP 工程因故未能完成，嚴雋泰
  、戊○○、丁○○、辛○○、癸○○、SIMON 、己○○等人經
  臺灣臺北地方法院檢察署以共同經辦公用工程有舞弊情事等罪
  嫌提起公訴，除己○○因通緝未到案外，嚴雋泰、戊○○、丁
  ○○、辛○○、癸○○、SIMON均獲判免訴或無罪確定等情，
  為兩造所不爭，堪信為真實。
四按因故意或過失不法侵害他人權利者，負損害賠償責任，民法
  第一百八十四條第一項定有明文。故依侵權行為規定請求損害
  賠償之被害人，須就其所指之加害人有如何不法行為及損害與
  不法行為間有因果關係存在一節負舉證責任。系爭UEP工程為
  高科技環保工程，國內並無適當專業人材，中油公司採納顧問
  科程公司意見招開國際標，並為鼓勵技術轉移，提升國內環保
  科技水平，在邀標書中規定，承包商必須與國內環境工程工業
  同業公會甲級會員合作，如前述，原告明知自己及國內下游廠
  商不具有獨立承作UEP工程之專業技術與經驗，原告當時總經
  理嚴雋泰代表原告與BPI公司簽立投標協議，約定於BPI公司標
  得系爭UEP工程後，由原告為BPI公司下包，在BPI公司指派高
  級經理人協助下，由原告承辦全部工程，原告因而支付BRI公
  司二億九千七百十二萬三千七百五十元，該項投標協議並經原
  告董事會追認通過，原告對BPI公司所為給付，係履行其投資
  協議，並依該協議得次承攬工程獲得報酬及提升環保工程技術
  機會，尚難認係不法行為，該投資協議亦經原告董事會追認，
  顯見原告董事會亦認同此項投資行為，原告未能舉證證明嚴雋
  泰簽立系爭投資協議有如何之背信或其他不法行為，戊○○報
  准將投標日延後、己○○於邀標書中就各工場油水分離池改善
  工程所有API/CPI設備皆加註需用IPG公司設備或經證明同類之
  同級品，丁○○仲介BRI公司與原告簽立投資協議，並指示癸
  ○○、辛○○及SIMON在國內負責投標技術建議書之製作，均
  不能使BPI公司當然標得系爭UEP工程，自亦與原告是否支付
  BPI公司費用無關。而系爭UEP工程事後雖因故未能履行，致原
  告遭中油公司沒收履約保證金、罰款或原告為BPI公司支付現
  金流量或BPI公司未將保留工程款給付原告，要屬履行契約糾
  紛，亦難因而認戊○○、己○○、丁○○、、癸○○、辛○○
  及SIMON有何不法侵害行為。原告依侵權行為規定，請求丁○
  ○、辛○○、蔡宏元、SIMON、戊○○、己○○連帶賠償損害
  二十九億九千三百九十九萬五千八百四十三元及美金九百三十
  七萬一千零六十八元暨如附表所示之利息及東弘公司與丁○○
  連帶負責、鴻慶公司與癸○○連帶負責、科程公司與己○○連
  帶負責及其中一名被告清償時，其他被告於清償範圍內免除給
  付義務，於法無據，不應准許，爰併其假執行之聲請予以駁回
  。
五據上論結，本件原告之訴為理由。依民事訴訟法第三百八十五
  條第一項、第七十八條，判決如主文。
中    華    民    國    99    年    6     月    29    日
                    民事第九庭
                        審判長法  官  黃熙嫣
                              法  官  陳玉完
                              法  官  鄭傑夫
正本係照原本作成。
如不服本判決，應於收受送達後20日內向本院提出上訴書狀，其
未表明上訴理由者，應於提出上訴後20日內向本院補提理由書狀
（均須按他造當事人之人數附繕本）上訴時應提出委任律師或具
有律師資格之人之委任狀；委任有律師資格者，另應附具律師資
格證書及釋明委任人與受任人有民事訴訟法第466條之1第1項但
書或第2項（詳附註）所定關係之釋明文書影本。如委任律師提
起上訴者，應一併繳納上訴審裁判費。
中    華    民    國    99    年    7     月    5     日
                              書記官  廖逸柔
附註：
民事訴訟法第466條之1（第1項、第2項）：
對於第二審判決上訴，上訴人應委任律師為訴訟代理人。但上訴
人或其他法定代理人具有律師資格者，不在此限。
上訴人之配偶、三親等內之血親、二親等內之姻親，或上訴人為
法人、中央或地方機關時，其所屬專任人員具有律師資格並經法
院認為適當者，亦得為第三審訴訟代理人。

司法院資訊處製作；財團法人民間司法改革基金會備份。
